【裁判字號】    99,台上,7034
【裁判日期】    991111
【裁判案由】    妨害性自主
【裁判全文】
最高法院刑事判決            九十九年度台上字第七０三四號
上  訴  人  甲○○
選任辯護人  許儱淳律師
上列上訴人因妨害性自主案件，不服台灣高等法院高雄分院中華
民國九十八年六月十二日第二審判決（九十八年度少上訴字第二
號，起訴案號：台灣澎湖地方法院檢察署九十七年度少偵字第一
號），提起上訴，本院判決如下：
    主  文
原判決撤銷，發回台灣高等法院高雄分院。
    理  由
本件原判決依法引用第一審判決記載之事實、證據及理由，認上
訴人甲○○對十四歲以上未滿十六歲之甲女（真實姓名、年籍詳
卷）為性交犯行，罪證明確，第一審判決依修正前刑法連續犯規
定，論處上訴人連續對於十四歲以上未滿十六歲之女子為性交罪
刑（處有期徒刑一年二月，減為有期徒刑七月），為無不合，予
以維持，駁回上訴人在第二審之上訴。固非無見。
惟查：本件原判決引用第一審判決記載之事實、證據及理由，認
定上訴人有本件對被害人甲女連續性交之犯行，係依憑甲女、甲
女之父（真實姓名、年籍詳卷）於第一審少年法院之供述及上訴
人於民國九十四年十二月一日親寫之紙條為論據（見第一審判決
理由二）。然(一)證人依法應具結而未具結者，其證言不得作為證
據，刑事訴訟法第一百五十八條之三定有明文。而證人除未滿十
六歲或因精神障礙，不解具結意義及效果者不得令其具結外，應
命具結，同法第一百八十六條第一項亦有明定。此乃為擔保證人
據實陳述，以確保司法權作用之正確性而設；核與證據傳聞法則
固屬確保陳述正確性之規定，但旨在保障被告反對詰問權及符合
直接審理與言詞審理主義之情形不同。是被告以外之人於審判外
向法官所為供述，茍未依法具結，既無證據能力，要無同法第一
百五十九條之一第一項傳聞法則例外規定之適用。又被害人乃被
告以外之人，本質上屬於證人，其陳述被害經過時，自應依人證
之法定偵查、審判程序具結陳述，方得作為證據。本件依第一審
判決所引之證據即被害人甲女與甲女之父於九十六年十二月十二
日（甲女此時已滿十六歲）第一審少年法庭法官訊問時之供述，
依卷附筆錄記載，均未具結（見少調字第二０號卷第四一至四五
頁、第四六頁），原判決亦未說明甲女、甲女之父如何符合不得
令具結之原因。依上開說明，即不得以甲女、甲女之父未經具結
之供述作為證據或補強證據。第一審判決徒以甲女及甲女之父之
陳述係在法官面前為之，其等任意陳述之信用性已受確定保障之
情形下所為，自得作為證據，適用法則難謂允當。原判決未予糾
正，仍予援用，自有可議。(二)審理事實之法院，對於案內一切證
據，除認為不必要者外，均應詳為調查，然後基於調查所得之心
證，以為判斷事實之基礎，如有應行調查之證據未經依法調查，
或證據雖已調查而其內容尚未明瞭者，如遽行判決，即有應於審
判期日調查之證據而未予調查之違法。查第一審判決依憑上訴人
九十四年十二月一日親寫之紙條記載：「我甲○○從現在起與○
○○（即甲女）分開，不與○○○往來，如有違背願接受法律責
任」等語，認上訴人自食其言又與甲女在望安再賦同居，顯然上
訴人對甲女一直有維持親密關係之意願及作為，甲女指述有與上
訴人發生性關係，衡情應屬非虛。然依卷附上開字條影本所示（
見原審卷第三三頁），上訴人簽名與字條內容之筆跡似非由同一
人所書寫。而上訴人於原審審判期日亦辯稱：字條內容不是我寫
的，是警察寫的，我只有簽名云云（見原審卷第五八頁）。且上
訴人屬中度智障，智商為四十三，識字困難，幾乎目不識丁，亦
有行政院衛生署澎湖醫院診斷證明書、台灣澎湖地方法院少年事
件調查報告在卷可稽（見少調字第二０號卷第三五至三六頁、第
十頁）。上情倘若無訛，上訴人雖有於上開字條上簽名，但其內
容既非上訴人所寫；且上訴人係智力不足，又幾不識字，能否明
白字條內容之意義，並與其本意相符，即有再加調查、審認之必
要。第一審未詳予查明、釐清，逕以上開字條內容作為甲女指述
有與上訴人發生性關係為真實之補強證據，難認無應於審判期日
調查之證據而未予調查之違法。原判決遽予維持，自非適法。(三)
我國刑事訴訟法基於證據裁判主義及證據能力之規定，得以作為
認定犯罪事實之依據者，以有證據能力之證據為限，惟於審判期
日證人所為陳述與審判外之陳述相異時，可提出該證人先前所為
自我矛盾之陳述，用來減低其在審判時證言之證明力，此種作為
彈劾證據使用之傳聞證據，因非用於認定犯罪事實之基礎，而不
受傳聞法則之拘束。第一審判決說明甲女於第一審少年法庭之供
述，核與甲女於警詢及偵查中陳述一致，並採為認定上訴人有本
件犯行之依據（見第一審判決第三頁第十四、十五行）。而上訴
人選任辯護人於原審準備程序爭執甲女警詢、偵查中供述不具證
據能力。原判決於理由說明甲女於警詢陳述係審判外之陳述，於
偵查中陳述則未經具結，雖均無證據能力，但仍得作為彈劾證據
，以彈劾甲女於第一審少年法庭所為陳述之證據力。惟原判決既
引用第一審判決記載之理由，認甲女於第一審少年法庭供述與警
詢、偵查中陳述一致，並無不可信之情事，復以甲女警詢、偵查
中陳述作為彈劾甲女於第一審供述之證明力，理由說明前後齟齬
，亦有判決理由矛盾之違法。上訴意旨執以指摘原判決不當，尚
非全無理由，應認原判決有撤銷發回之原因。
據上論結，應依刑事訴訟法第三百九十七條、第四百零一條，判
決如主文。
中    華    民    國  九十九  年   十一   月   十一   日
                      最高法院刑事第十一庭
                          審判長法官  黃  一  鑫  
                                法官  張  春  福  
                                法官  林  勤  純  
                                法官  陳  國  文  
                                法官  宋  明  中  
本件正本證明與原本無異
                                      書  記  官  
中    華    民    國  九十九  年   十一   月  十八  日
                                                     m

司法院資訊處製作；財團法人民間司法改革基金會備份。
